臺灣高等法院臺中分院刑事判決　　　　　　　　　九十三年度上訴字第一一三號
　　上　訴　人
　　即　被　告　丁○○
　　指定辯護人　本院公設辯護人　甲○○
右上訴人因違反國家安全法等案件，不服臺灣臺中地方法院九十三年度易字第四八二
號中華民國九十三年六月九日第一審判決（起訴案號：臺灣臺中地方法院檢察署九十
三年度偵字第一七五０號聲請簡易判決處刑，由原審法院改依通常訴訟程序審理），
提起上訴，本院判決如左：
    主      文
原判決撤銷。
丁○○受禁止出國處分而出國，累犯，處有期徒刑肆月，如易科罰金以參佰元折算壹
日。
    事      實
一、丁○○為居住臺灣地區設有戶籍之具有中華民國國籍國民，曾於民國（下同）八
    十六年間，因違反麻醉藥品管理條例案件，經臺灣臺中地方法院於八十六年四月
    二十二日，以八十六年度訴字第六五九號判處有期徒刑六月確定，於八十七年三
    月二十四日執行完畢。又於九十一年間，因販賣第一級毒品海洛因案件，經臺灣
    臺中地方法院檢察署檢察官於九十一年十月十六日以九十一年度偵字第一九九七
    一號提起公訴後，由臺灣臺中地方法院以九十一年度重訴字第二五七三號刑事案
    件審理，丁○○於審理期間，因逃亡而經臺灣臺中地方法院於九十二年四月十一
    日發布通緝。丁○○明知其因案通緝中，應禁止出國，竟未經向內政部警政署入
    出境管理局申請許可，於九十二年十二月上旬某日，從臺中水湳機場搭機前往金
    門尚義機場，再由金門搭船前往小金門，並透過不詳姓名大陸地區成年夫妻，以
    新臺幣（下同）六萬元之代價，僱請該二名成年夫妻駕駛漁船，載運其自臺灣地
    區小金門偷渡到大陸地區福建省廈門市，而受禁止出國處分而出國。丁○○嗣再
    於九十二年十二月十三日凌晨三時左右，自中國大陸福建省廈門市，以一萬元（
    約合人民幣二千元）之代價，搭乘不詳姓名年籍之成年男子所駕駛之漁船，載運
    其自大陸地區福建省廈門市回臺灣地區小金門，並自小金門搭船返回金門。嗣於
    同日上午九時三十分左右，丁○○在金門尚義機場，準備搭乘立榮航空股份有限
    公司（下稱立榮航空）６８６號班機返回臺中水湳機場之際，在出入境室，為執
    行證照查驗的安檢警員陳俊雄發現其為通緝犯身分而當場查獲，因而查悉上情。
二、案經福建省金門縣警察局移送福建金門地方法院檢察署呈請最高法院檢察署檢察
    長核轉臺灣臺中地方法院檢察署檢察官聲請簡易判決處刑，經臺灣臺中地方法院
    改依通常程序審理及經臺灣臺中地方法院檢察署檢察官於審判期日以言詞追加起
    訴。
    理      由
一、右揭未經許可出國之事實，業據上訴人即被告（下稱被告）丁○○於警詢、檢察
    官偵查、原審法院及本院審理中均坦承不諱，其於原審法院審理中，並稱：其此
    次去大陸待了十天左右，應該是十二月上旬過去的等語（見原審卷第七一頁），
    且被告係於九十二年四月十一日經臺灣臺中地方法院發布通緝在案，有臺灣高等
    法院通緝紀錄表一紙可查，於九十一年九月十三日至九十二年十二月三十一日間
    ，並無任何之入出境資料，有入出境查詢結果一紙附卷可稽（見原審卷第九九頁
    ），是被告上開自白，核與事實相符，本件事證明確，被告犯行洵堪認定，應依
    法論科。
二、按國民因案通緝中，應不予許可或禁止其出國，入出國及移民法第六條第一項第
    二款定有明文。而未經許可入出國或受禁止出國處分而出國者，係犯入出國及移
    民法第五十四條之罪。前揭行為雖亦合於國家安全法第六條之犯罪構成要件，惟
    九十二年四月十八日司法院大法官會議釋字第五五八號解釋稱：國家安全法第三
    條第一項規定，對於未經許可入境者，依同法第六條第一項加以刑事制裁之規定
    ，違反憲法第二十三條規定之比例原則，侵害國民得隨時返回本國之自由，應自
    入出國及移民法之相關規定施行時起不予適用。且入出國及移民法於八十八年五
    月二十一日經總統公布，同年月二十一日生效，該法就受禁止出國處分而出國，
    設有第五十四條規定處罰，而入出國及移民法第一條又明定其立法意旨係：「為
    統籌入出國管理，確保國家安全，規範移民事務、落實移民輔導，特制定本法」
    ，可知其旨在規範入出國及移民事務，故本件尚無適用國家安全法之餘地，自應
    適用入出國及移民法第五十四條之規定予以論科。查被告丁○○既為居住臺灣地
    區設有戶籍之具有中華民國國籍國民，又因毒品案經臺灣臺中地方法院發布通緝
    中，依上說明，自不得出國，乃其竟以偷渡方式出國，而違反禁止出國處分，核
    其所為，係犯入出國及移民法第五十四條後段之罪。檢察官認被告所為，係違反
    國家安全法第六條第二項之逃避檢查罪，尚有未洽，起訴法條應予變更。再查被
    告曾於八十六年間，因違反麻醉藥品管理條例案件，經臺灣臺中地方法院於八十
    六年四月二十二日，以八十六年度訴字第六五九號判處有期徒刑六月確定，於八
    十七年三月二十四日執行完畢，此有臺灣高等法院被告全國前案紀錄表及臺灣臺
    中地方法院檢察署刑案資料查註紀錄表各一分附卷可稽，被告前受有期徒刑執行
    完畢，五年以內再犯本件有期徒刑以上之罪，為累犯，應依刑法第四十七條規定
    加重其刑。第按刑法第六十二條前段所規定之自首，係以對於未發覺之犯罪自首
    為要件，故犯罪行為人應於有偵查犯罪職權之公務員未發覺犯罪事實或犯罪人之
    前自首犯罪，且接受裁判，兩項要件兼備，始得依刑法第六十二條前段自首之規
    定減輕其刑。本件被告雖辯稱：其於金門尚義機場安檢單位製作筆錄時，警員並
    不知其係自大陸偷渡至金門，係其主動向警員自首係由大陸廈門偷渡返國，欲搭
    乘飛機回臺中向法院投案等語，然查，被告係在金門尚義機場準備搭乘立榮航空
    ６８６號班機返回臺中水湳機場，並在排隊等候查驗證照之際，為執行證照查驗
    勤務之警員陳俊雄、乙○○依規定查驗旅客資料，而自電腦檔案中查知其為通緝
    犯之身分，被告於查驗證照過程，並未主動提及自己是通緝犯身分或向警方表示
    要返國投案，係被查獲之後才說要去臺灣自首等情，業據證人陳俊雄於原審法院
    審理、證人乙○○於本院審理時分別結證明確（見原審卷第六四頁至第六八頁、
    本院卷第八三頁至第八六頁），且被告於警詢筆錄中，亦係經警主動質以何時、
    如何到廈門時，始陳稱其往來經過等語，復有其警詢筆錄可參（見偵字第四九九
    號卷第五頁），顯見其並非主動陳報，而無接受裁判之意思，核與刑法第六十二
    條前段所規定自首之要件不合，併此敘明。原審因而予以論罪科刑，本非無見，
    惟本件原審判決引用毒品危害防制條例、懲治走私條例、國家安全法等規定予以
    論罪科刑，其適用法則尚有未洽，被告提起上訴，指摘原判決認定有誤，核屬有
    據，爰將原審判決予以撤銷改判，並審酌被告之品行、犯罪之動機、目的、手段
    、所生之危害及犯罪後坦承犯行，態度良好等一切情狀，量處如主文第二項所示
    之刑，並諭知易科罰金之折算標準。
三、檢察官追加起訴意旨略以：被告丁○○明知三唑他（又名三唑倫，TRIAZOLAM ）
    係毒品危害防制條例第二條第二項規定之第三級毒品，竟基於基於運輸第三級毒
    品三唑他之犯意，於停留大陸地區期間，為供自己施用之目的，向不詳姓名之人
    購買第三級毒品三唑他一百顆，旋將之藏放在義足內，並於九十二年十二月十三
    日凌晨三時左右，以一萬元之代價，僱請某大陸地區成年男子駕駛漁船，載運其
    自大陸地區廈門偷渡回臺灣地區小金門，而自大陸地區運輸第三級毒品三唑他一
    百顆，再自小金門搭船返回金門，因認其另犯毒品危害防制條例第四條第三項之
    運輸第三級毒品三唑他罪嫌等語。惟訊之被告丁○○堅決否認有自大陸地區運輸
    第三級毒品三唑他進入臺灣地區之犯行，辯稱：其並不知三唑他在臺灣地區係管
    制進口的第三級毒品，且其將三唑他自大陸地區帶回臺灣地區係為供自己施用，
    目的是為幫助睡眠，並無運輸第三級毒品之犯意等語。按毒品危害防制條例第四
    條運輸毒品罪之成立，雖不以運輸他人所有或持有之毒品為限，即為自己運輸者
    亦包括在內，但仍應以路程之遠近、數量之多寡，並依實際情形參酌被告之犯意
    而為認定。如係單純持有煙毒者，零星夾帶或短途持送煙毒，得斟酌實際情形依
    持有煙毒罪論科。否則，單純為轉讓、施用等目的所為之搬運毒品行為，豈不皆
    應依運輸毒品論罪（司法院三十六年院解字第三五四一號、三十七年院解字第三
    八五三號解釋、最高法院九十三年度臺上字第三四二九號判決、九十二年度臺上
    字第一一八四號判決意旨參照）。經查：本件扣案自被告義足內取出之藍色藥丸
    一百顆，除當場經警採樣一顆，利用試劑測試結果，發現有毒品反應，此經證人
    陳俊雄於原審法院審理時供明在卷（見原審卷第六八頁）外，扣案剩餘之藍色藥
    丸九十九顆（含外包裝重二十一點三五公克、淨重十四點一八公克、驗餘淨重十
    一點九八公克），經送內政部警政署刑事警察局以呈色試驗法、氣相層析質譜分
    析法及核磁共振分析法鑑驗結果，固檢出第三級毒品三唑他成分等情，有金門縣
    警察局九十三年三月十日金警刑字第Ｚ000000000號函附之內政部警政
    署刑事警察局九十三年二月十八日刑鑑字第Ｚ000000000號鑑驗通知書
    一紙附卷可證。惟被告丁○○業已陳稱：其有癲癇、失眠等症狀，因而經大陸地
    區醫院開立三唑他以服用幫助睡眠，其不知該藥品係第三級毒品等語。核與證人
    即臺灣臺中看守所精神科門診醫師蕭芸嶙於原審法院審理時證稱：被告於臺灣臺
    中看守所羈押期間，曾至精神科門診就醫，症狀為失眠、焦慮、胡思亂想、憂鬱
    症等病症等語（見原審卷五七頁）相符，參酌三唑他係短效性安眠劑，會產生安
    眠作用，治療項目為不眠症，有三唑他相關說明資料可查（見原審卷第二七頁）
    ，復有被告所提出之湖南省衡陽市中心醫院門診病歷一份附卷可佐，自堪認定被
    告透過夾帶方式，將三唑他自大陸地區帶入臺灣地區，目的是要供自己施用以幫
    助自己睡眠。又被告曾因車禍受傷，而在右手臂及右大腿裝人工義肢，有臺灣臺
    中看守所新收收容人內外傷紀錄表可查（見原審卷第九十頁），顯見其日常生活
    行動均需仰賴人工義肢，較之手提袋有時尚會離身，則被告將第三級毒品三唑他
    一百顆隨身藏放在義足內，以便自己隨時服用，自難認其此舉有何違常之處，尚
    無從以被告並未將三唑他放置在隨身攜帶的手提袋內，即認被告明知三唑他確係
    臺灣地區管制進口的第三級毒品而有運輸之犯意。況且，被告於原審自承本件扣
    案之三唑他一百顆係以每瓶人民幣十六點五元之價格購得，一瓶五十顆，總共一
    百顆，二瓶花費三十三元人民幣，折算新臺幣約一百四、五十元左右等語（見原
    審卷第七七頁），其價格並非昂貴，且一般市售罐裝藥品或保健食品每罐容量上
    百顆者並非罕見，被告購買二瓶一百顆之數量亦非異於一般服用者，又其淨重亦
    僅有十四點一八公克，顯見被告攜帶本件扣案之三唑他，應係單純持有煙毒，而
    零星夾帶入境，尚難逕論以運輸毒品罪名（被告既不成立運輸毒品罪，則懲治走
    私條例第二條第一項之私運管制物品進口罪名部分，亦無成立之餘地）。故綜上
    所述，本院認被告所為並無運輸第三級毒品犯意之辯解，尚堪採信，而毒品危害
    防制條例對單純持有或施用第三級毒品之行為並未規定科以刑事罰，僅於該條例
    第十一條之一規定「無正當理由，不得擅自持有」而已，按行為之處罰，以行為
    時之法律有明文規定者為限，為刑法第一條罪刑法定原則所揭示，被告所為尚不
    成立犯罪，然此與前開論罪科刑部分，檢察官認有牽連犯之裁判上一罪關係，故
    不另為無罪之諭知。末按毒品危害防制條例第十八條第一項中段雖規定，查獲之
    第三、四級毒品及製造或施用毒品之器具，無正當理由而擅自持有者，均沒入銷
    燬之。然被告既不成立運輸毒品罪，且沒入銷燬之處分，屬於行政罰之範疇，故
    本件扣案之三唑他九十九顆，既為毒品危害防制條例第二條第二項規定之第三級
    毒品，自無從由本院諭知沒收銷燬，附此說明。
據上論斷，應依刑事訴訟法第三百六十九條第一項前段、第三百六十四條、第二百九
十九條第一項前段、第三百條，入出國及移民法第五十四條，刑法第十一條前段、第
四十七條、第四十一條第一項前段，罰金罰鍰提高標準條例第二條，判決如主文。
本案經檢察官丙○○到庭執行職務。
中      華      民      國      九十四  年      二      月      二      日
                                臺灣高等法院臺中分院刑事第七庭
                                      審判長法  官  林  榮  龍
                                            法  官  黃  日  隆
                                            法  官  林  宜  民
右正本證明與原本無異。
被告不得上訴。
檢察官得上訴。
如不服本判決應於收受送達後十日內向本院提出上訴書狀，其未敘述上訴之理由者並
得於提起上訴後十日內向本院補提理由書（均須按他造當事人之人數附繕本）。
                                            書記官  陳  振  海
中      華      民      國      九十四  年      二      月      三      日
附錄法條本案論罪科刑法條全文
入出國及移民法第五十四條：
未經許可入出國或受禁止出國處分而出國者，處三年以下有期徒刑、拘役或科或併科
新台幣九萬元以下罰金。
                                                                        Ａ
